【裁判字號】    97,交聲,2465
【裁判日期】    971031
【裁判案由】    聲明異議
【裁判全文】
臺灣臺中地方法院交通事件裁定        97年度交聲字第2465號
原處分機關  交通部公路總局臺中區監理所臺中市監理站
異  議  人
即受處分人  賴宗良原名甲○○.
上列受處分人因違反道路交通管理處罰條例案件，對於交通部公
路總局臺中區監理所臺中市監理站中華民國97年8 月26日所為之
處分（原處分案號：裁監稽違字第裁60-GD0000000號）聲明異議
，本院裁定如下：
    主  文
原處分關於裁處罰鍰新臺幣肆萬伍仟元部分撤銷。
前項撤銷部分，賴宗良不罰。
    理  由
一、原處分機關處分意旨略以：異議人即受處分人賴宗良（原名
    甲○○，於民國97年10月20日更名為賴宗良）於96年5 月19
    日15時30分許，在臺中市○○路，騎乘車牌號碼KYH-565 號
    重型機車，因有「酒後駕車，經實施呼氣酒測，酒測值為每
    公升1.24毫克」之違規，經臺中市警察局第四分局大墩派出
    所員警依違反道路交通管理處罰條例第35條第1 項第1 款規
    定，當場攔檢舉發，因受處分人同時涉犯刑法公共危險罪，
    嗣經臺灣臺中地方法院檢察署檢察官於96年6 月29日以96年
    度偵字第15266 號為緩起訴處分。本件待緩起訴期滿，原處
    分機關遂於97年8 月26日以裁監稽違字第裁60-G D0000000
    號裁決書，依違反道路交通管理處罰條例第35條第1 項第1
    款、第24條第1 項第2 款規定，裁處罰鍰新臺幣（下同）45
    ,000 元 並吊扣駕駛執照12個月、施以道安講習（受處分人
    已於97年9 月2 日執行吊扣機車駕照12個月並簽收道安講習
    單），逾期則依裁決書裁罰主文裁處等語。
二、聲明異議意旨略以：受處分人要申請不二罰，為此提出聲明
    異議等語。
三、按「汽車駕駛人，駕駛汽車經測試檢定有下列情形之一者，
    處新臺幣15,000元以上60,000元以下罰鍰，並當場移置保管
    該汽車及吊扣其駕駛執照一年：(一)酒精濃度超過規定標準」
    、「汽車駕駛人有下列情形之一者，不得駕車：(二)飲用酒類
    或其他類似物後其吐氣所含酒精濃度超過每公升0.25毫克或
    血液中酒精濃度超過百分之0.05以上」，道路交通管理處罰
    條例第35條第1 項第1 款、道路交通安全規則第114 條第2
    款分別定有明文。惟依95年2 月5 日施行之行政罰法第26條
    第1 項規定：「一行為同時觸犯刑事法律及違反行政法上義
    務規定者，依刑事法律處罰之。但其行為應處以其他種類行
    政罰或得沒入之物而未經法院宣告沒收者，亦得裁處之」，
    此乃一行為同時造成刑罰法律與行政秩序罰規定發生競合適
    用之關係時，基於「一事不二罰」之法理，經由立法程序確
    立應以刑罰優先為原則，避免行為人承受過度且重複之處罰
    。此觀該條立法理由明確揭示：「一行為同時觸犯刑事法律
    及違反行政法上義務規定時，由於刑罰與行政罰同屬對不法
    行為之制裁，而刑罰之懲罰作用較強，故依刑事法律處罰，
    即足資警惕時，實無一事二罰再處行政罰之必要。且刑事法
    律處罰，由法院依法定程序為之，較符合正當法律程序，應
    予優先適用。但罰鍰以外之沒入或其他種類行政罰，因兼具
    維護公共秩序之作用，為達行政目的，行政機關仍得併予裁
    處，故為第一項但書規定」，其理益明。是以前揭行政罰法
    第26條以刑事法律處罰為優先，且不再處以行政秩序罰之目
    的，既係因為行為人已接受刑罰而足資警惕，且已發生懲罰
    之作用，即無使行為人陷於雙重處罰之不利益，則關於刑事
    法律處罰之範圍自應採取實質認定，凡刑事實體法或程序法
    中所規定客觀上剝奪行為人生命、自由、財產權利，主觀上
    亦因制裁之嚴厲性、痛苦性，其強度足以造成心理強制而間
    接達成矯正教化目的之處遇手段，皆屬實質刑事法律處罰而
    應納入其中，而不以形式上符合刑法第32條至第34條所定主
    刑及從刑種類者為限，始與前揭法律規範之意旨相符（臺灣
    高等法院臺中分院95年度交抗字第580 號、第591 號、96年
    度交抗字第262 號、第253 號、97年度交抗字第1006號、第
    1223號均採同旨，可資參照）。
四、經查：
  (一)本件受處分人賴宗良因酒後駕車，經測定呼氣中所含酒精濃
    度超過標準值，為警舉發之事實，有臺中市警察局舉發違反
    道路交通管理事件通知單、交通部公路總局臺中區監理所臺
    中市監理站裁決書各1 份在卷可稽，復為受處分人所不否認
    ，是以本件違規事實明確，已堪認定。惟受處分人因前揭酒
    後駕車犯行，因呼氣酒精濃度測試，測定值達每公升1.24毫
    克，同時涉犯公共危險罪之刑事案件，經臺灣臺中地方法院
    檢察署檢察官以96年度偵字第15266 號為緩起訴處分確定，
    是本件所應探究者，即是否有一事二罰之問題。
  (二)本件受處分人上開酒後駕車行為除構成道路交通管理處罰條
    例第35條第1 項第1 款之交通違規事由外，亦該當於刑法第
    185 條之3 之服用酒類不能安全駕駛動力交通工具而駕駛罪
    之構成要件，經臺灣臺中地方法院檢察署檢察官於斟酌受處
    分人之犯後態度及公共利益之維護，認以緩起訴處分為適當
    ，乃以96年度偵字第15266 號為緩起訴處分，其緩起訴期間
    為1 年，受處分人並應向國庫支付50,000元確定等情，有上
    開緩起訴處分書及臺灣高等法院被告前案紀錄表各1 份在卷
    可憑。則受處分人上開違反刑事法律之犯罪事實既已明確，
    僅因檢察官採取緩起訴處分之替代性刑事處遇手段，未將該
    案逕行起訴或聲請簡易判決處刑，致其後適用之刑事訴訟程
    序有所區別，然就受處分人負有包括支付一定金額予檢察官
    指定機構在內之義務觀察，其如未在上開指定期間內確實履
    行義務，依刑事訴訟法第253 條之3 第1 項第3 款之規定，
    受處分人將遭受撤銷緩起訴處分之不利益；反之，倘其確實
    遵守並履行各項緩起訴條件，除非合於刑事訴訟法第260 條
    所定情形之一，否則受處分人即無再就同一案件遭受刑事訴
    追之虞。從而，受處分人已因上開緩起訴處分而剝奪其財產
    權，主觀上前揭金錢給付義務亦具有強制性、懲罰性，雖不
    若易科罰金係以支付金錢作為自由刑之替代，惟經由緩起訴
    處分條件之履行使其免於遭檢察官發動起訴程序，仍具有替
    代刑罰之效果，廣義而言，應屬前揭所稱之「實質刑事法律
    處罰」，而有行政罰法第26條第1 項「一事不二罰」規定之
    適用。
  (三)綜上所述，受處分人之酒後駕車行為，既經臺灣臺中地方法
    院檢察署檢察官依刑事法律處以刑罰，依行政罰法第26條第
    1 項前段之規定，即無再依道路交通管理處罰條例裁處行政
    罰鍰之餘地，受處分人據此聲明異議，非無理由，原處分關
    於罰鍰45,000元部分，自應由本院予以撤銷，並為受處分人
    不罰之諭知。
五、據上論斷，應依道路交通管理處罰條例第87條第2項，道路
    交通案件處理辦法第20條，裁定如主文。
中    華    民    國    97    年    10    月    31    日
                  交通法庭      法  官  陳玉聰
以上正本證明與原本無異。
如不服本裁定，應於送達後5日內，向本院提出抗告狀。（應附
繕本）
                                書記官  吳彩華
中    華    民    國    97    年    10    月    31    日


司法院資訊處製作；財團法人民間司法改革基金會備份。
